【裁判字號】    95,交上訴,108
【裁判日期】    950919
【裁判案由】    公共危險等
【裁判全文】
臺灣高等法院刑事判決               95年度交上訴字第108號
上  訴  人
即  被  告  乙○○
上列上訴人因公共危險等案件，不服臺灣士林地方法院95年度交
訴字第2號，中華民國95年5月26日第一審判決（起訴案號：臺灣
士林地方法院檢察署94年度偵字第9988號），提起上訴，本院判
決如下：
    主  文
上訴駁回。
    事  實
一、乙○○無駕駛執照，仍於民國94年7月30日下午騎乘其子施
    義明所有之車牌號碼DMI-348號輕型機車，沿臺北市○○區
    ○○路往內湖路3段方向行駛，於同日下午3時許，行經臺北
    市○○區○○路238號前之行人穿越道時，應注意機車行近
    行人穿越道，應減速慢行，遇有行人穿越時，無論有無交通
    警察指揮或號誌指示，均應暫停讓行人先行通過，且應注意
    車前狀況，並隨時採取必要之安全措施，以避免發生危險，
    且當時氣候晴，日間有自然光線，路面乾燥、無缺陷、無障
    礙物，視距良好，按當時情形並無不能注意之情事，詎竟未
    減速慢行，貿然通過該人行穿越道，且疏未注意車前狀況，
    致撞及正行走於人行穿越道上之甲○○，使甲○○受有右眼
    窩外傷性骨折之傷害。詎乙○○於發生車禍後，明知車輛駕
    駛人駕駛車輛致人受傷或死亡，應即採取救護或其他必要措
    施，惟見甲○○倒地受傷，為逃避肇事責任，竟未查看甲○
    ○傷勢或為任何救護措施，即迅騎乘機車逃離現場，約20分
    鐘後始返回現場查看，斯時甲○○業經路人協助搭乘救護車
    至醫院就醫。乙○○則為據報前來之員警查獲。
二、案經被害人甲○○訴由臺北市政府警察局內湖分局移送臺灣
    士林地方法院檢察署檢察官偵查起訴。
    理  由
一、訊據被告乙○○雖對於無駕駛執照，仍騎乘其子施義明所有
    之車牌號碼DMI-348號輕型機車，於94年7月30日下午3時許
    ，行經臺北市○○區○○路238號前時，因未注意車前狀況
    而撞擊行人即告訴人甲○○，致告訴人受有前揭傷勢；且車
    禍發生後，未協助告訴人送醫，即騎乘機車返家等情不諱，
    惟矢口否認有肇事逃逸之犯意，辯稱：車禍發生後，其將倒
    地之告訴人扶起，因告訴人掙扎，始放開告訴人。其所以騎
    車離開現場，係因不知如何處理，想找兒子到場處理，嗣其
    確有與子施義益至現場。另本件車禍之發生，其雖有過失，
    但當時告訴人並非走在行人穿越道上，而係走在行人穿越道
    旁邊云云。
二、經查：
（一）過失傷害部分：
    １上揭事實，業據告訴人甲○○指訴綦明，並有道路交通事
      故現場圖、道路交通事故補充資料表（見偵查卷第16、17
      頁）、現場照片（見偵查卷第27頁）在卷可稽。告訴人因
      此次車禍受有右眼窩外傷性骨折，亦有國防大學國防醫學
      院三軍總醫院附設民眾診療服務處診斷證明書附卷可參（
      見偵查卷第14頁）。
    ２雖被告辯稱：車禍發生時，告訴人並非走在行人穿越道上
      云云。然告訴人自警詢、偵查及本院審理時均一致證稱：
      車禍發生時，其走在行人穿越道上等語。被告於警詢亦供
      稱：其騎機車行經金龍路238號前時，與行人甲○○在行
      人穿越道發生擦撞等語（見偵查卷第8頁），且被告亦於
      警員繪製車禍發生時甲○○走在行人穿越道上之道路交通
      事故現場圖上簽名（見偵查卷第16頁），堪認當時告訴人
      確在行人穿越道上遭被告騎機車撞擊。被告嗣翻異前供，
      改稱：當時告訴人走在行人穿越道旁，非走在行人穿越道
      云云，顯為卸責之詞，不足採信。
    ３按道路交通安全規則所稱之汽車乃指在道路上不依軌道或
      電力架線而以原動機行駛之車輛，包括機械腳踏車，此觀
      該規則第2條第1項第1款定有明文。而汽車行駛時，駕駛
      人應注意車前狀況，並隨時採取必要之安全措施；另汽車
      行近行人穿越道，應減速慢行，遇有行人穿越時，無論有
      無交通警察指揮或號誌指示，均應暫停讓行人先行通過，
      道路交通安全規則第103條、第94條第3項定有明文。被告
      駕車依法即負有前開注意義務，於行近行人穿越道時應減
      速慢行，且應隨時注意其車前各人、車動態，以避免發生
      危險。本件事發當時氣候晴，日間有自然光線，路面乾燥
      、無缺陷、無障礙物，視距良好，有道路交通事故調查報
      告表存卷可稽，並無不能注意之情形。詎被告駕車行經行
      人穿越道時竟未減速慢行，復未暫停讓走於行人穿越道之
      告訴人先行，且未留意車前狀況，自有應注意能注意而不
      注意之過失。而告訴人因本件車禍受有如事實欄所載之傷
      害，被告之過失與告訴人所受傷害間顯有相當因果關係，
      被告自應負過失傷害罪責。
    ４另公訴人雖認被告就本件車禍，有汽車行駛於有閃光黃燈
      之交岔路口，未遵守燈光號誌之指示，減速接近，注意安
      全，小心通過之過失。然按閃光黃燈表示「警告」，車輛
      應減速接近，注意安全，小心通過，道路交通安全規則第
      211條第1項第1款固定有明文。但此閃光黃燈，係指特種
      閃光號誌，而非行車管制號誌（俗稱紅綠燈）。查依據道
      路交通事故現場圖被告機車行向之交岔路口，雖記載「閃
      黃燈」，惟對照該現場圖所繪該「閃黃燈」之號誌及卷附
      該路口之照片，可悉前述記載「閃黃燈」號誌應為俗稱紅
      綠燈之行車管制號誌，並非特種閃光號誌之閃光黃燈。故
      被告就本件車禍，尚無起訴書所述行經有閃光黃燈之交岔
      路口，未遵守燈光號誌之指示，減速接近，注意安全，小
      心通過之過失。公訴人此部分之認定，尚有誤會。
（二）肇事逃逸部分：
    １被告雖否認肇事逃逸云云，惟觀證人甲○○於偵查及原審
      證稱：車禍發生時，其所戴之眼鏡鏡片破碎，致使雙眼被
      碎片扎到，而完全看不見，但意識仍清醒。車禍後先有一
      位女士將其扶起，另名鄰居將其移至旁邊，該女士及鄰居
      於攙扶時有與其對話，故知非肇事者將其扶起。且其有聽
      到鄰居追趕肇事者並稱：「不要跑」、「車牌號碼已經記
      下」等語，其妻經鄰居通知到場後，鄰居將所抄肇事機車
      之車牌號碼交給其妻，其妻再交給據報前來之警員。現場
      有鄰居告訴警員肇事者就住在附近，警員即騎車前往找被
      告。車禍發生後約20分鐘，其即搭乘救護車至醫院就診，
      在其上救護車之前被告並未返回現場，其亦無印象肇事者
      於車禍發生之初有與其說話等語（見偵查卷第34頁、原審
      卷第26至28頁）。
    ２證人即至現場處理之臺北市政府警察局內湖分局交通分隊
      警員賴啟才於偵查及原審證稱：接獲派出所通知稱有前述
      車禍案件，但車禍雙方均已離開現場，要其前往三軍總醫
      院製作傷者之筆錄。在醫院時告訴人及其妻說路人有叫肇
      事者不要跑，並記下車號，告訴人之妻並提供路人記下之
      肇事機車車號，嗣分隊通知被告已返回車禍現場，其才回
      到肇事地點。據其他員警稱被告肇事離開後約20分鐘以後
      才返回現場，另因民眾記下肇事機車之車號，警局同仁有
      依車籍地址去查肇事者是否住該址，但沒找到人等語（見
      偵查卷第35頁、原審卷第30頁）。
    ３依上所述，可知被告於肇事後，並未下車攙扶救助告訴人
      ，亦未留下聯絡資料予告訴人，即駕車離開肇事現場。路
      人雖向其高喊：「不要跑」、「車牌號碼已經記下」等語
      ，被告仍未予置理，迄至車禍發生20分鐘而告訴人經救護
      車送醫離開現場後方返回現場。則倘被告無肇事逃逸之意
      ，何以於車禍後，未攙扶、救助告訴人，亦未留下姓名、
      通訊資料給告訴人，且於路人高喊不要跑時，仍毫不理會
      ，駕車離開現場？已足徵被告肇事後騎乘機車離開車禍現
      場，有逃逸之主觀犯意。
    ４被告雖辯稱：因不知如何處理，乃返回家中找兒子至現場
      處理云云。惟按刑法第185條之4肇事致人死傷逃逸罪，其
      立法理由係為維護交通安全，加強救護，減少被害人之死
      傷，促使駕駛人於肇事後，能對被害人即時救護。是此罪
      之成立，祇以行為人有駕駛動力交通工具肇事，致人死傷
      而逃逸之事實為已足（最高法院92年度台上字第4552號判
      決參照）。由前所述，已見被告肇事之後，並未及時救護
      傷者，反而離開現場，迄傷者經救護車載離，警員已至現
      場處理時，被告仍未返回。嗣被告返回時，已有一段相當
      時間。復參證人即被告之子施義益於原審證稱：當日下午
      ，父親返家，說他發生車禍，要其趕快到現場處理，但父
      親沒有告訴說有撞到人，故其還刷牙、洗臉、換衣服，隔
      了一段時間才走路到車禍現場。嗣其到現場以後，才知道
      有撞到人，現場有警察說有人撞到人跑掉，其才知道父親
      有撞到人，經警察告知傷者送往哪一家醫院，其才聯絡妹
      婿趕至醫院。是其先到現場，嗣父親何時返回現場則不清
      楚等語（見原審卷第32至34頁）。是被告肇事後雖要其子
      施義益至現場處理，但並未告知施義益其騎車有撞傷人，
      亦未促施義益立即趕往車禍地點以救助傷者。故被告雖要
      其子施義益至現場處理，嗣被告亦返回現場，惟尚難執此
      即認被告無肇事逃逸之主觀犯意。
（三）綜上所述，本件事證明確，被告過失傷害及肇事逃逸犯行
      均堪認定。另關於告訴人於警詢及偵查所言，檢察官及被
      告均同意具證據能力，且亦適於為證據，自均具證據能力
      ，附此說明。
三、論罪部分：
（一）被告行為後，刑法業經修正公布，於95年7月1日生效施行
      ，刑法第284條第1項法定刑中關於罰金之規定，依刑法施
      行法第1條之1：「中華民國94年1月7日刑法修正施行後，
      刑法分則編所定罰金之貨幣單位為新臺幣」「94年1月7日
      刑法修正時，刑法分則編未修正之條文定有罰金者，自94
      年1月7日刑法修正施行後，就其所定數額提高為30倍。但
      72年6月26日至94年1月7日新增或修正之條文，就其所定
      數額提高為3倍」，由原先以銀元計算，並依罰金罰鍰提
      高標準條例第1條前段提高10倍之規定，修正為依新臺幣
      計算並提高為30倍。且依修正前刑法第33條第5款規定罰
      金之最低額度1元以上，經以罰金罰鍰提高標準條例第1條
      就罰金數額提高倍數為10倍後，該罰金刑額度範圍係銀元
      10元即新臺幣30元以上，與修正後刑法第33條第5款罰金
      最低額為新臺幣1千元以上相較，以修正前規定之最低額
      度較低。又刑法第41條第1項前段，配合刪除前罰金罰鍰
      提高標準條例第2條提高1百倍之規定，則將易科罰金以銀
      元3百元折算1日之折算標準，提高為以新臺幣1千元、2千
      元或3千元折算1日，經比較新舊法，以行為時之舊法有利
      於被告。再關於數罪併罰，各罪均未逾有期徒刑6個月，
      得否易科罰金之規定，修正前刑法第41條第2項規定：「
      併合處罰之數罪，均有前項情形，其應執行之刑逾6個月
      者，亦同」，修正為：「前項規定於數罪併罰，其應執行
      之刑未逾6月者，亦適用之」，亦以修正前之規定有利於
      被告，是本件自應依行為時之規定予以論處。
（二）核被告所為，係犯刑法第284條第1項前段過失傷害罪及刑
      法第185條之4駕車致人受傷逃逸罪。
（三）按汽車駕駛人，無駕駛執照駕車、酒醉駕車、吸食毒品或
      迷幻藥駕車、行駛人行道或行經行人穿越道不依規定讓行
      人優先通行，因而致人受傷或死亡，依法應負刑事責任者
      ，加重其刑至2分之1，道路交通管理處罰條例第86條第1
      項定有明文。縱汽車駕駛人有前述數種違規情形，同時造
      成過失行為，亦僅係同時構成加重要件，僅加重其刑一次
      （參臺灣高等法院暨所屬法院87年法律座談會刑事類提案
      第54號）。被告未領有駕駛執照，卻騎乘機車，據被告自
      承外，並有臺北市政府警察局舉發違反道路交通管理事件
      通知單在卷可參（見偵查卷第23、51頁）。是被告無駕駛
      執照駕車，行經行人穿越道不依規定讓行人優先通行，而
      發生本件車禍，致告訴人受傷，併依道路交通管理處罰條
      例第86條第1項之規定，就所犯過失傷害罪部分加重其刑
      。
（四）被告所犯上開二罪，犯意各別，罪名互異，應予分論併罰
      。
（五）檢察官雖以警員賴啟才填具之臺北市○○○○○道路交通
      事故肇事人自首情形紀錄表（見偵查卷第22頁），認被告
      符合自首之要件。惟證人賴啟才警員證稱：其先到醫院製
      作傷者筆錄，嗣其回到現場時，派出所同仁說被告於車禍
      約20分鐘以後回到車禍現場，當時被告已在肇事地附近之
      里長辦公室。派出所同仁僅稱被告是肇事者，並未表示被
      告到肇事現場時，有向派出所警員說是其肇事等語（見偵
      查卷第41頁、原審卷第30至31頁）。參以證人施義益前揭
      所證：嗣其到現場以後，才知道有撞到人，現場有警察說
      有人撞到人跑掉，其才知道父親有撞到人等情及其所明確
      表示：父親未委託其告知警員是肇事者，只有說發生車禍
      ，其在現場問警察，才知道有人撞到人跑掉，其才向警察
      說是父親撞到的等語（見原審卷第34頁）。被告供稱：其
      回家後，返回現場，然後才到里長辦公室（見本院卷第24
      頁反面）。可見被告於肇事後並未委託其子施義益自首，
      而是施義益至現場之後才知道有人騎車撞到人並離開現場
      ，施義益遂於被告尚未返回現場前向警方表示是被告撞到
      人。而警員賴啟才自醫院回到肇事現場時，警方已知悉被
      告為肇事者，而被告於其子施義益至現場後亦返回肇事現
      場，然後再到里長辦公室，故警員賴啟才到現場時被告在
      里長辦公室。則被告於肇事逃逸之後，顯然未委託施義益
      向警方自首。是以賴啟才警員於自首情形紀錄表所載：「
      肇事人乙○○肇事後逕行離去，並於約20分後，與其兒子
      返回現場，並向處理人員自首其為肇事當事人」，及證人
      賴啟才警員於偵查時稱：警方尚不知肇事者是何人時，被
      告有與其兒子回到現場自首云云（見偵查卷第35頁），顯
      屬粗疏且不合事實之記載與陳述，自不得據以認定被告自
      首。
四、原審認被告所犯罪證明確，適用道路交通管理處罰條例第86
    條第1項、刑法第185條之4、第284條第1項前段，第41條第1
    項、第2項、第51條第5款、罰金罰鍰提高標準條例第1條前
    段、第2條之規定，並審酌告訴人所受之傷勢、過失之情節
    、所生損害、尚未與告訴人和解，賠償告訴人所受之損害及
    犯後態度等一切情狀，就所犯過失傷害罪，量處有期徒刑3
    月；就肇事逃逸罪，量處有期徒刑6月，並定應執行有期徒
    刑8月，併均諭知易科罰金之折算標準，並於定應執行刑後
    ，再諭知易科罰金之折算標準。核其認事用法均無不同，量
    刑亦屬妥適。被告上訴，認並無肇事逃逸之犯意，且合於自
    首要件，而告訴人提出之賠償金額不符合比例原則，被告經
    濟環境惡劣，無法賠償，原審量刑過重等情，指摘原判決不
    當云云。惟被告確有肇事逃逸犯行，且不符合自首要件，且
    原審已就量刑事項妥為斟酌，並無過重情事，故被告所提上
    訴，為無理由，應予駁回。至於原審判決後，刑法雖有修正
    ，惟修正後之規定係以適用行為時法為原則，案經上訴本院
    後，經比較新舊法，行為後之法律並非較有利於行為人，仍
    應適用行為時法，則原判決適用行為時法即無不當，自不構
    成撤銷之事由。
據上論斷，應依刑事訴訟法第368條，判決如主文。
本案經檢察官郭弘佑到庭執行職務。
中    華    民    國    95    年    9     月    19    日
                  刑事第二庭審判長法  官  蔡國在
                                  法  官  江振義
                                  法  官  王詠寰
以上正本證明與原本無異。
肇事逃逸部分如不服本判決，應於收受送達後十日內向本院提出
上訴書狀，其未敘述上訴之理由者並得於提起上訴後十日內向本
院補提理由書（均須按他造當事人之人數附繕本）。
過失傷害部分不得上訴。
                                  書記官  駱麗君
中    華    民    國    95    年    9     月    19    日
附錄：本案論罪科刑法條全文
刑法第284條
因過失傷害人者，處6月以下有期徒刑、拘役或5百元以下罰金，
致重傷者，處1年以下有期徒刑、拘役或5百元以下罰金。
從事業務之人，因業務上之過失傷害人者，處1年以下有期徒刑
、拘役或1 千元以下罰金，致重傷者，處 3 年以下有期徒刑、
拘役或2千元以下罰金。
刑法第185條之4
駕駛動力交通工具肇事，致人死傷而逃逸者，處6月以上5年以下
有期徒刑。


司法院資訊處製作；財團法人民間司法改革基金會備份。
